【裁判字號】    95,台上,51
【裁判日期】    950105
【裁判案由】    偽造文書
【裁判全文】
最高法院刑事判決                九十五年度台上字第五一號
    上  訴  人  甲○○
                        48之.
                        3巷4.
上列上訴人因偽造文書案件，不服台灣高等法院高雄分院中華民
國九十二年四月二十九日第二審更審判決（九十二年度上更(一)字
第六三號，起訴案號：台灣屏東地方法院檢察署八十七年度偵字
第四０七九號），提起上訴，本院判決如下：
    主  文
上訴駁回。
    理  由
按刑事訴訟法第三百七十七條規定，上訴於第三審法院，非以判
決違背法令為理由，不得為之。是提起第三審上訴，應以原判決
違背法令為理由，係屬法定要件。如果上訴理由書狀並未依據卷
內訴訟資料，具體指摘原判決不適用何種法則或如何適用不當，
或所指摘原判決違法情事，顯與法律規定得為第三審上訴理由之
違法情形，不相適合時，均應認其上訴為違背法律上之程式，予
以駁回。本件關於行使偽造私文書部分之上訴意旨略稱：（一）
本件起訴書及第一審判決並未指訴上訴人甲○○偽造民國八十五
年八月十四日之龍葳鋁業股份有限公司（下簡稱龍葳公司）董監
事會議決議錄，第一審檢察官循告訴人李何玉英（已改名為何旻
芳）之請求，上訴意旨係指原判決量刑太輕，乃原判決逾越上訴
範圍，憑空認定上訴人有偽造八十五年八月十四日之會議決議錄
，有未受請求之事項予以判決之違法，且原審在調查、審理程序
從未提示上開會議決議錄，令上訴人辯解或提出有利證據或命上
訴人之辯護人就此部分為辯護，更未告知係連續犯或所擴張之八
十五年八月十四日偽造文書之事實，遽爾為突襲裁判，違反刑事
訴訟法第九十五條規定，剝奪上訴人之防禦權、辯明權、辯護權
、倚賴權之行使。（二）李祥益於八十九年五月五日在原審證稱
：「是被告拿到我家叫我簽名蓋章，我拿給他蓋的。」足證李祥
益之簽名及印章係其本人所為，原判決認定二次董監事會議決議
錄上「李祥益」之簽名均係偽造，有認定事實與卷證不符之證據
上理由矛盾。（三）告訴人李何玉英於八十九年六月九日在原審
證稱：「（股東會議你的簽名可能是誰簽的？）我認為可能是王
木秀代我簽的。」足見李何玉英也不敢懷疑係上訴人所簽名；另
林穎鋌、蔡曾游滿從未提出告訴，原審未依職權傳喚李祥益、林
穎鋌、蔡曾游滿到庭訊明八十四年八月十四日、八十五年八月十
四日二次董監事會議決議錄上之簽名蓋章是否為渠等所為，亦未
調取包括李何玉英在內等四人平常書寫之筆跡，送請法務部調查
局為筆跡鑑定，憑空臆測係上訴人所偽造，有未依職權調查證據
之違法。（四）蔡侑展、蔡譜陸（均由第一審法院通緝中）在偵
查中否認共同犯罪，上訴人亦堅稱並未偽造文書，乃原判決僅於
理由內空泛認定上訴人與蔡侑展、蔡譜陸就行使偽造私文書有犯
意聯絡及行為分擔，並未敘明所憑以認定之證據及理由，有判決
不備理由之違法。（五）證人蔡福良、汪宏子均證稱簽名及印文
非偽造，李何玉英對於龍葳公司轉貸之新台幣（下同）九百萬元
均知有向高雄區中小企業銀行潮州分行支付利息及塗銷林邊農會
抵押權之事，如係偽造，理應被矇在鼓裡，斷無瞭若指掌之理，
由此可證上訴人係徵得股東同意而向高雄區中小企業銀行潮州分
行貸款償還農會之借貸，原判決對於上開有利於上訴人之證據不
採，未說明不予採納之理由，亦有判決不備理由之違法等語。
惟查：本件原判決撤銷第一審關於行使偽造私文書部分之科刑判
決，依牽連犯之例改判仍論處上訴人以共同連續行使偽造私文書
，足以生損害於他人罪刑（與背信罪相牽連），係依憑卷附八十
四年八月十四日龍葳公司董監事會議決議錄（見偵查卷第四頁）
、八十五年八月十四日龍葳公司董監事會議決議錄（見原審上訴
卷第二○三頁）等證據，及上訴人確有原判決所載偽造並行使上
開龍葳公司董監事會議決議錄犯行，並以（一）證人李何玉英、
李祥益、蔡曾游滿於偵審中均證稱：龍葳公司於八十四年八月十
四日並未召開董監事會議，該龍葳公司董監事會議決議錄上李何
玉英、李祥益、蔡曾游滿之簽名及所蓋用之印文均非其等之簽名
及蓋用；李祥益並證稱其印章在公司成立時即交給上訴人保管等
語，（二）證人蔡福良於偵審中證稱蔡曾游滿係伊配偶，擔任龍
葳公司股東，八十四年八月十四日該公司並未召開董監事會議，
是上訴人即龍葳公司董事長甲○○說要向高雄區中小企業銀行潮
州分行轉貸九百萬元，所以持一紙空白之董監事會議決議錄要伊
簽名，因伊在公司上班，為配合公司運作就簽名（即蔡福良），
上訴人當時並未說要提高貸款到一千五百萬元；證人汪宏子於偵
審中亦證稱伊是公司股東，八十四年八月十四日龍葳公司未召開
董監事會議，上訴人事先拿空白的董監事會議決議錄到伊住處請
伊簽名，說要向銀行借九百萬元清償林邊農會抵押借款，印章是
伊於公司成立時即交給上訴人保管，當時上訴人並未說要再增貸
四百萬元各等語，足證龍葳公司於八十四年八月十四日並未召集
董、監事會議。（三）上開八十四年八月十四日、八十五年八月
十四日董監事會議決議錄，其上之李何玉英（八十五年八月十四
日之決議錄無李何玉英之簽章）、李祥益、蔡曾游滿、林穎鋌（
八十四年八月十四日之決議錄誤簽為林穎廷）之簽名，經核與李
何玉英、李祥益在偵查中，蔡曾游滿在第一審法院審理時，林穎
鋌本人在「弘佑鋁材行」四份送貨估價單上（見偵查卷第一二二
至一二五頁）之簽名，其筆跡於形態、佈局、運筆習慣、筆劃上
均不相同，一般人以肉眼即可明顯分辨係偽造等情，為其論罪之
依據。並敘明龍葳公司執八十四年八月十四日之董監事決議錄於
同月二十四日向高雄區中小企業銀行借款一千三百萬元，八十五
年間展期一次，有借據各一紙可憑。而龍葳公司之債務原為九百
萬元，但該借據載明龍葳公司借款一千三百萬元（董監事會議決
議錄則載為貸款一千五百萬元），溢借之四百萬元則由蔡譜陸、
蔡侑展父子取去，非歸龍葳公司使用，以資認定上訴人與蔡譜陸
、蔡侑展為共犯之理由（事實欄並載明上訴人與蔡侑展、蔡譜陸
共同基於偽造文書之概括犯意，因蔡侑展、蔡譜陸二人須款周轉
，上訴人如何配合蔡侑展、蔡譜陸向金融機構貸款之需要，而偽
造董監事會議決議錄）。對於上訴人否認有偽造並行使私文書犯
行，悉依卷證逐一指駁說明綦詳，核與論理法則、證據法則均無
違背。且查（一）按刑事訴訟法第九十五條規定訊問被告應告以
犯罪之嫌疑及所犯所有罪名，罪名經告知後，認為應變更者，應
再告知。此項規定固為被告在刑事訴訟程序上受告知之權利，旨
在使被告能充分行使防禦權。然被告如已知所防禦或已提出防禦
或事實審法院於審判過程中已就被告所犯罪名、擴張新增之構成
要件事實為實質之調查者，縱疏未告知所擴張之犯罪事實及罪名
，對被告防禦權之行使既無所妨礙，其訴訟程序雖有瑕疵，但顯
然於判決無影響者，仍不得據為第三審上訴之適法理由。本件原
判決以上訴人偽造八十五年八月十四日龍葳公司董監事會議決議
錄之犯行，雖未據起訴，惟此部分與起訴事實有連續犯裁判上一
罪關係，為起訴效力所及，基於審判不可分，併予審判，自屬適
法，要無上訴意旨所指未受請求之事項予以判決之違法，且原審
已就上訴人此部分犯罪事實為實質之調查，而上訴人及其辯護人
就此部分犯罪事實，除據上訴人承認確有二紙董監事會議決議錄
外，其辯護人並提出上訴理由狀存卷，均復已多所辯解與主張，
於其被訴事實，得以充分加以防禦，尚無虞軼出上訴人（被告）
防禦權之範圍（見原審上更卷第三三頁訊問筆錄、第三八頁上訴
理由狀、第七五、七六、七八頁審判筆錄），縱未告知擴張之連
續犯事實及罪名，既於上訴人之防禦權及辯護人之辯護權無所妨
礙，原審改依連續行使偽造私文書罪處斷，尚難認有突襲裁判之
違法。（二）證人李祥益於八十九年五月五日在原審係證稱：「
（八十四年八月十四日你有否參加開會？）沒有。」、「（……
印章是不是你的？）放在公司，是我的。」等語（見原審上訴卷
第一○五頁），上訴意旨所指「是被告拿到我家叫我簽名蓋章，
我拿給他蓋的」，則係證人汪宏子所為之證述（見原審上訴卷第
一○六頁），核無上訴意旨<二>所指認定事實與卷證不符之證據
上理由矛盾。又李何玉英所證述可能係王木秀代簽其姓名一節，
乃證人個人推測之詞，並不足以否定或推翻上訴人及其共犯偽造
事實之認定。（三）法院核對筆跡，本為調查證據方法之一種，
除特種書據，如古書、畫或書家摹倣各種字體者之筆跡，須選任
專門知識技能之鑑定人為精密之鑑定外，若通常書據，一經核對
筆跡，即能辨別真偽異同者，法院本於核對之結果，依其心證而
為判斷，雖不選任鑑定人實施鑑定程序，亦不得指為違法（本院
十七年上字第三四六號判例參照）。原判決依據李何玉英、李祥
益、蔡曾游滿、林穎鋌等人之筆跡，據以核對上引董監事會議決
議錄上之簽名，已說明以一般人肉眼觀察即可明顯分辨係偽造之
得心證理由，雖未依職權送鑑定機關為筆跡鑑定及傳喚證人林穎
鋌，均難認有何違法可言。（四）證人蔡福良、汪宏子之簽名及
蓋用之印文縱係渠等所為，李何玉英縱知悉貸款九百萬元利息之
繳納，仍不影響上訴人及共犯偽造李何玉英、李祥益、蔡曾游滿
、林穎鋌等人名義借款一千五百萬元（實借一千三百萬元）之董
監事會議決議錄事實之認定。上訴意旨對原審採證認事之職權適
法行使，及原判決已論駁說明之事項，徒憑己見重為事實爭辯，
核與法律規定得為第三審上訴理由之違法情形，不相適合，應認
原判決關於行使偽造私文書部分之上訴為違背法律上之程式，予
以駁回。按刑事訴訟法第三百七十六條限制上訴第三審案件之規
定，經於八十四年十月二十日修正公布，依中央法規標準法第十
三條規定，自公布之日起算至第三日即二十二日起發生效力。而
修正刑事訴訟法施行前，原得上訴於第三審之案件，須已繫屬於
各級法院者，始應依施行前之法定程序終結之，刑事訴訟法施行
法第五條第一項亦定有明文。是修正刑事訴訟法施行前原得上訴
於第三審法院之案件，須於八十四年十月二十一日以前，已繫屬
於法院者，始有上開規定之適用。又犯刑法第三百四十二條之罪
之案件，於修正刑事訴訟法施行前原得上訴於第三審法院，惟本
件背信部分（八十四年八月二十四日）係至修正後之八十八年一
月十五日始繫屬於第一審法院，依上開說明，尚非得依修正刑事
訴訟法施行前之法定程序終結之，自屬不得上訴於第三審之案件
。上訴人對於重罪之行使偽造私文書部分所提起之第三審上訴，
既屬不合法而應從程序上予以駁回，則不得上訴第三審之輕罪即
背信部分，亦無從併予實體上之審判，同應從程序上予以駁回。
據上論結，應依刑事訴訟法第三百九十五條前段，判決如主文。
中    華    民    國  九十五  年    一    月    五    日
                      最高法院刑事第七庭
                          審判長法官  呂  潮  澤
                                法官  吳  昆  仁
                                法官  孫  增  同
                                法官  趙  文  淵
                                法官  吳      燦
      本件正本證明與原本無異
                                      書  記  官
中    華    民    國  九十五  年    一    月   十一   日
                                                      V


司法院資訊處製作；財團法人民間司法改革基金會備份。
